【裁判字號】    97,交聲更,281
【裁判日期】    971231
【裁判案由】    違反道路交通管理處罰條例
【裁判全文】
臺灣桃園地方法院交通事件裁定       97年度交聲更字第281號
                                   97年度交聲更字第282號
                                   97年度交聲更字第283號
                                   97年度交聲更字第284號
                                   97年度交聲更字第285號
                                   97年度交聲更字第286號
                                   97年度交聲更字第287號
                                   97年度交聲更字第288號
                                   97年度交聲更字第289號
                                   97年度交聲更字第290號
原處分機關  交通部公路總局新竹區監理所桃園監理站
異  議  人
即受處分人  乙○○即甲○○○○.
                    統一編號：.
上列異議人因違反道路交通管理處罰條例案件，對於交通部公路
總局新竹區監理所桃園監理站違反道路交通管理事件裁決書所為
處分（原處分案號：民國96年12月27日桃監裁罰字第裁52—ZEP0
10688 號、桃監裁罰字第裁52—ZEP010802 號、桃監裁罰字第裁
52—ZEP010945 號、桃監裁罰字第裁52—ZEP010948 號、桃監裁
罰字第裁52—ZEP011097 號、桃監裁罰字第裁52—ZEP011103 號
、桃監裁罰字第裁52—ZEP011148 號、桃監裁罰字第裁52—ZEP0
11149 號、桃監裁罰字第裁52—ZEP011254 號、桃監裁罰字第裁
52—ZEP011261 號），聲明異議，經本院於97年8 月22日以97年
度交聲字第534 號至第543 號裁定，異議人提起抗告，經臺灣高
等法院於97年10月31日以97年度交抗字第1203號至第1212號裁定
撤銷原裁定，並發回本院，本院裁定如下：
    主  文
異議均駁回。
    理  由
一、原處分意旨略以：異議人即受處分人乙○○即甲○○○○所
    有之車牌號碼4583—NT號自用小貨車，於附表所示之時間，
    在通過附表所示之收費站時，因有「汽車行駛於應繳費之公
    路不依規定繳費（卡片餘額不足）」之違規，經遠通電收股
    份有限公司（以下簡稱遠通公司）依交通部臺灣區○道○○
    ○路電子收費申裝及欠費追繳作業注意事項規定，依附表所
    示之郵局掛號信函通知受處分人應於民國96年7 月10日前補
    繳，但受處分人仍未依期限補繳，經如附表所示舉發機關以
    受處分人有違反道路交通管理處罰條例第27條第1 項規定之
    「汽車行駛於應繳費之公路不依規定繳費」行為掣單，經將
    舉發通知單送達受處分人後，受處分人於舉發違反道路交通
    管理事件通知單所載應到案日期（96年11月4 日）前提出申
    訴，經原處分機關交通部公路總局新竹區監理所桃園監理站
    請舉發機關調查後，仍認受處分人有前述違規行為，遂依道
    路交通管理處罰條例第27條第1 項及道路交通管理事件統一
    裁罰基準及處理細則第43條、第44條暨統一裁罰基準表之規
    定，於96年12月27日分別以如附表所示之裁決書就受處分人
    有如附表所示之違規行為各予裁處罰鍰新臺幣3 千元在案，
    合先認定。
二、聲明異議意旨略以：受處分人雖有於附表所示之時間、地點
    未依規定繳費之情形，惟依據遠通公司之慣例，只要在隔月
    之12號前補繳費用，就不用繳交作業處理費用，受處分人於
    96年6 月12日到遠通公司門市要補繳費用時，遠通公司人員
    即告知需繳交80元之費用，受處分人不服，遂要求遠通公司
    處理，惟等待3 個月遠通公司均未處理，受處分人遂至遠通
    公司繳交5 月份之帳款及作業處理費用，惟隔日即收到舉發
    通知單，舉發機關之行為顯有違規定，至遠通公司雖表示有
    寄送補繳通知單至甲○○○○之登記地址桃園縣龜山鄉○○
    街38巷4 號1 樓，然受處分人並未收到，受處分人於96年2
    月份已經有打電話給遠通公司，表示欲更改通知地點為桃園
    縣龜山鄉○○路○ 段986 之1 號，並非蓄意不補繳等語。
三、按「汽車行駛於應繳費之公路、橋樑、隧道或輪渡，不依規
    定繳費者，處汽車所有人或駕駛人新臺幣（下同）3 千元以
    上6,000 元以下罰鍰，並追繳欠費。」道路交通管理處罰條
    例第27條第1 項定有明文。而該條規定著眼在於我國以往使
    用公路、橋樑、隧道或渡輪之收費均採人工收費方式，故駕
    駛人行駛於上開地點不依規定繳費，乃明知未繳費而強行通
    過收費處所之行為，難諉為疏忽所致；但邇來電子收費設備
    之採用，部分取代傳統人工收費方式，駕駛人於行駛前雖有
    注意票證餘額是否足敷繳費之義務，惟其駕駛過程中難以時
    刻觀察該票證餘額，且通過收費處所發覺餘額不足時，亦難
    有立即停止駕駛並補足餘額之機會，此於高速行駛之公路上
    尤其明顯，是若駕駛人行駛於採用電子收費設備之上開地點
    不依規定繳費，是否仍一致認定其確有不繳費之故意及具有
    規範違反性，已非無疑。據此，本於上開條例第27條第1 項
    汽車行駛於應繳費之公路應繳納之通行費及第56條第2 項在
    道路收費停車處所停車應繳納之停車費均屬公法上金錢給付
    義務之特質，於該條例第27條第1 項在非人工收費之電子設
    備收費情形，未及比照同條例第56條第2 項修正為「通知駕
    駛人補繳…逾期再不繳納」前，仍應作相同之解釋，即認在
    行駛於應繳費並使用電子收費設備之上開處所此特殊情形下
    ，該條例第27條第1 項之「不依規定繳費」應解釋為「經通
    知補繳後逾期仍未繳納」之行為。復按，公路法第24條第2
    項授權交通部訂立之公路通行費徵收管理辦法及交通部臺灣
    區○道○○○路局電子收費申裝及欠費追繳作業注意事項第
    17點：「除第16點外，用路人可自行於規定期限內至指定地
    點繳納通行費及『欠費自動補繳作業處理費』，因系統因素
    致無法完成扣款交易者，不另收『欠費自繳作業處理費』」
    、「逾規定期限未繳納者，由本局查明車主資料後，交營運
    單位寄發『補繳通行費及作業處理費通知單』通知補繳通行
    費及『欠費通知補繳作業處理費』，因系統因素致無法完成
    扣款交易者，不另收『欠費通知補繳作業處理費』」、「用
    路人應於通知單所列之繳費期限內完成補繳程序，逾期未繳
    納則移送相關警察單位依法處理」，本件關於汽車行駛於應
    繳納通行費之國道高速公路未依規定繳納，應由營運單位即
    遠通電收股份有限公司寄發補繳通行費通知單通知駕駛人補
    繳通行費，逾期未繳納者，再移送警察單位依道路交通管理
    處罰條例第27條第1 項規定依法舉發之。易言之，駕駛人在
    經通知補繳期限前，是否有「汽車行駛於應繳費之公路不依
    規定繳費」之違規事實，仍屬不確定狀態，應於補繳期限屆
    滿後仍未補繳費用，其違規行為方屬成立（臺灣高等法院97
    年度交抗字第1203號至1212號裁定意旨、臺灣高等法院暨所
    屬法院97年法律座談會刑事類決議意旨參照），合先敘明。
四、經查：
  (一)異議人所有之車號4583-NT 號自小客車，先後於附表所示之
    通行日期、地點，因有「汽車行駛於應繳費之公路不依規定
    繳費（卡片餘額不足）」之違規行為，原舉發機關乃於96年
    10月5 日製單舉發等情，為受處分人所不爭執，亦有該舉發
    違反道路交通管理事件通知單10紙、採證照片10幀、原處分
    機關違反道路交通管理事件裁決書10份附卷可稽，此部分之
    事實，應堪認定。
  (二)本件如附表所示通行日期之通行費補繳通知單及作業處理費
    通知單（以下簡稱「補繳通知單」），經遠通公司交付桃園
    郵局以掛號信函向受處分人設在桃園縣龜山鄉○○街38巷4
    號1樓 之營利事業登記處所送達，並有「乙○○」之印章蓋
    於掛號郵件簽收單上，受處分人並於96年10月17日向原處分
    機關提出申訴等情，此有營利事業登記基本資料查詢、桃園
    郵局97年4 月30日桃郵字第0970200135號函、交通違規陳述
    單及查詢單等件附卷可稽。觀之前開桃園郵局於97年4 月30
    日以桃郵字第0970200135號函所檢附之掛號郵件收據影本上
    蓋有「乙○○」之印章可知，足認如附表所示各次通行費之
    補繳通知單均經合法送達予受處分人，是異議人即受處分人
    確有已收受通行費補繳通知單，而未於規定期限內補繳費用
    之事實無疑。
  (三)又遠通公司寄發予異議人之如附表所示通行日期之補繳通知
    單，除在「繳款期限」欄明確記載「2007/07/10」之日期外
    ，並於「注意事項」欄第4 點載明「提醒您：請務必於繳款
    期限內繳付，若逾期未繳，將依道路交通管理處罰條例與相
    關法令向國道公路警察局舉發，惟您仍須補繳通行費與衍生
    之作業處理費」等字樣，此經本院依職權向遠通公司調閱如
    附表所示通行日期之補繳通知單過院查核屬實，並有遠東公
    司97年12月18日總發字第09701060號函暨補繳通行費及作業
    處理費通知單在卷可稽，可見遠通公司寄予異議人之補繳通
    知單內確有記載補繳通行費之期限為96年7 月10日，異議人
    對此節當知之甚稔，要難諉為不知。
  (四)綜上所述，道路交通管理處罰條例第27條第1 項之「不依規
    定繳費」在電子收費設備之情形係指「經通知補繳後逾期仍
    未繳納」，業如前述，參諸上開判決及座談會決議意旨，駕
    駛人在經通知補繳期限前，是否有「汽車行駛於應繳費之公
    路不依規定繳費」之違規事實，仍屬不確定狀態，警察機關
    固無舉發權，惟受處分人既於附表所示各次行為之補繳期限
    （即96年7 月10日）屆滿後均未補繳費用，則其如附表所示
    各次違規行為於遠通公司「通知其欠費補繳期限終止之次日
    （即96年7 月11日）」即屬成立，遠通公司遂將受處分人所
    為如附表一所示各次欠繳通行費之行為移由舉發機關內政部
    警政署國道公路警察局依法於96年10月5 日掣單舉發，該舉
    發時間未逾「自行為成立之日起算3 個月」，其舉發期限並
    無違反交通管理處罰條例第90條之規定，至為灼然。反之，
    如認為本件異議人之違規行為成立日期不應解釋如上，倘若
    用路人故意遷移住址，可能導致營運單位無法在3 個月內完
    成補費催繳程序，則異議人即利用該條例第90條規定作為不
    罰之理由，此應非該條例之本旨（臺灣高等法院97年度交抗
    字第800 、802 、803 、804 號裁定意旨參照），附此敘明
    。
  (五)異議人雖辯稱：因其營業處所登記的乃是其父之住宅，故遠
    通公司所寄發之補繳通知單係由其父親親收，但其父未將補
    繳通知單交給伊，伊不知道應在97年7 月10日前繳納，且伊
    於6 月12日有直接到中壢服務處，發現費用變成80元，才沒
    有繳云云（見97年12月25日訊問筆錄第2 頁）。惟查，補繳
    通知單已合法送達於異議人乙節，已如前述，且異議人既自
    承遠通公司所寄發之補繳通知單係寄到其登記營業處所，並
    由可資辨別事理能力之人員所親收，應認已生合法送達之效
    力。另證人即遠通公司職員高志明證述：「（請說明關於命
    補繳通知單的寄送時間為何？）如果5 月1 日到5 月30日客
    戶的欠款，如果客戶在6 月12日去補繳，就不會加收40元的
    處理費用，在13日開始，我們就會產生帳單，然後依照車籍
    資料寄送掛號，並加收40元處理費用」、「…如果12日去補
    繳的時候，系統上就不會出現作業處理費用，如果是13日去
    ，就會出現處理費用…」、「（依照你所提出的資料，並無
    異議人在6 月份去門市繳交的紀錄？）…我們的電腦系統，
    只要異議人有去，就有留下紀錄，附件1 第2 頁部分，可以
    看到上下半段的紀錄，我們系統的設計就是如果門市有查詢
    客戶的資料，就一定會留下紀錄，但是資料上並無96年6 月
    12 日 的紀錄」等語（見本院97年度交聲字第534 至543 號
    卷第82頁至84頁、第98頁），及證人即遠通公司職員蔡其智
    於本院調查時證稱：「我們會有一個自動補繳期間，這個期
    間我們是沒有收取處理費用，在去年，這個補繳期間有40幾
    天，結果發現很多人都這樣，故本公司就將期間改成大約20
    天，本案有40幾天的補繳期間，駕駛人在經過電子收費的車
    道時，如果有扣到款項，就是嗶、嗶2 聲，如果沒有扣到，
    就是有3 聲，所以異議人可以知道有無扣到款項，甲○○○
    ○從95年2 月裝設電子收費，建材行已經欠費2000多筆，可
    見該行就是不儲值，然後事後繳納，故我們在4 月23日有通
    知異議人趕快補繳」等語（見本院97年度交聲字第534 至54
    3 號卷第80頁），且有遠通電收股份有限公司96年4 月23日
    總發字第09600149號函明確載明：「…本公司依照國道高速
    公路局之委託，辦理通行費之追繳並核定加收作業處理費40
    元，本公司於服務契約中亦已載明需加收作業處理費…」等
    情（見本院97年度交聲字第534 至543 號卷第87至88頁），
    顯見異議人早於96年4 月23日時即已知悉逾期限繳費應補繳
    40元之規定，且其亦無曾於96年6 月12日至門市欲繳費之紀
    錄無訛。故異議人另所辯：有於6 月12日直接到中壢服務處
    欲繳費，發現費用變80元才沒有繳云云，顯與事實不合，不
    足採信。
  (六)綜此，如附表所示通行日期之補繳通知單既均已合法送達予
    異議人，且異議人亦未於規定期限內補繳費用，依上說明，
    應認異議人就附表所示通行日期所為道路交通管理處罰條例
    第27條第1 項之「不依規定繳費」之違規行為，均於96年7
    月11日成立甚明。況異議人於96年5 月1 日至96年5 月31日
    之期間內，除有本件如附表所示10次違規行為外，尚有其餘
    294 件「不依規定繳費」之相同情狀違規行為存在，此觀諸
    原處分機關所為一次裁決違章查詢報表1 份在卷可參（見本
    院97年度交聲字第534 號至第543 號卷第5 至13頁），本院
    審酌國道高速公路電子收費係採取預付制，用路人於行駛高
    速公路前，本應確保高速公路電子收費卡晶片卡片餘額足以
    支付當次通行，是異議人所有之上開車輛於附表所示通行日
    期，每日往返通行國道高速公路設置之收費站，既均係採用
    電子收費設備ETC 卡片扣款之收費方式通行，其自有於行駛
    前注意該卡片內之餘額是否充足之義務。參以車輛通過電子
    收費車道收費區時，如餘額不足時，e 通機會有響聲提醒，
    如e 通機響三聲嗶聲長低音，則表示扣款失敗等情，有遠通
    公司97年12月18日總發字第09701170號函在卷可稽。是異議
    人之車輛多次行經電子收費車道，未扣款成功，竟未補足餘
    額，亦於接獲遠通公司寄發上揭通行費補繳通知單後，未於
    96年7 月10日前之補繳期限內前往指定地點補繳，顯見異議
    人就本件如附表所示各次違規行為，均有可歸責之事由，亦
    有違反上揭道路交通處罰條例等法律規範之認識，其主觀上
    具有故意無訛。從而，異議人提出本件聲明異議抗辯稱：未
    收到補繳通知書，向來信賴遠通公司採每個月出帳1 次之補
    繳通行費作法，不知遠通公司已改採每個月出帳2 次之捕繳
    通行費作法云云，要與事實不符，均屬事後卸責之詞，不足
    採信。
五、綜上所述，舉發機關認定異議人就附表所示10次通行收費站
    因卡片餘額不足而未扣繳通行費之行為，於補繳期限屆滿之
    次日即96年7 月11日起，均有「汽車行駛於應繳費之公路不
    依規定繳費（卡片餘額不足）」之違規事實，而於舉發期限
    內之96年10月5 日掣單舉發，並將本件移送原處分機關處理
    ，經原處分機關調查認定異議人所為上開違規行為明確，而
    依道路交通管理處罰條例第27條第1 項及道路交通管理事件
    統一裁罰基準及處理細則第43條、第44條暨統一裁罰基準表
    之規定，各裁處罰鍰3 千元，均屬依法行政，並無違誤。是
    以，本件異議人就附表所示各次違規行為之異議均無理由，
    自應由本院將其就如附表所示各次裁決書之聲明異議全部駁
    回。
據上論斷，應依道路交通管理處罰條例第87條第2 項，道路交通
案件處理辦法第19條，裁定如主文。
中    華    民    國    97    年    12    月    31    日
                  交通法庭法  官     顧正德
以上正本證明與原本無異。
對於本件裁定如有不服，應於收受送達後5 日內，向本院提出抗
告書狀，敘述抗告之理由，抗告於臺灣高等法院。
中    華    民    國    98    年     1    月    7    日
                            書記官   劉晨輝
附表（異議人所為違規行為及聲明異議範圍）：
┌─┬───────┬───┬────┬────┬───┬───────┐
│編│  裁決書字號  │ 通行 │未扣繳通│違規日期│ 舉發 │命補繳通知單郵│
│號│（舉發通知單  │ 日期 │行費之地│        │ 日期 │局簽收單編號  │
│  │  字號）      │      │點      │        │      │              │
├─┼───────┼───┼────┼────┼───┼───────┤
│1 │桃監裁罰字第裁│96年5 │國道3 號│96年7 月│96年10│00000000000000│
│  │52—ZEP010688 │月3 日│樹林收費│11日    │月5 日│              │
│  │（公警局交字第│10時51│站南向第│        │      │              │
│  │ZEP010688 號舉│分    │12車道  │        │      │              │
│  │發單）        │      │        │        │      │              │
├─┼───────┼───┼────┼────┼───┼───────┤
│2 │桃監裁罰字第裁│96年5 │國道3 號│同上    │同上  │同上          │
│  │52—ZEP010802 │月8 日│樹林收費│        │      │              │
│  │（公警局交字第│17時17│站南向第│        │      │              │
│  │ZEP010802 號舉│分    │12車道  │        │      │              │
│  │發單）        │      │        │        │      │              │
├─┼───────┼───┼────┼────┼───┼───────┤
│3 │桃監裁罰字第裁│96年5 │國道3 號│同上    │同上  │同上          │
│  │52—ZEP010945 │月14日│樹林收費│        │      │              │
│  │（公警局交字第│13時01│站北向第│        │      │              │
│  │ZEP010945 號舉│分    │11車道  │        │      │              │
│  │發單）        │      │        │        │      │              │
├─┼───────┼───┼────┼────┼───┼───────┤
│4 │桃監裁罰字第裁│96年5 │國道3 號│同上    │同上  │同上          │
│  │52—ZEP010948 │月14日│樹林收費│        │      │              │
│  │（公警局交字第│16時31│站南向第│        │      │              │
│  │ZEP010948 號舉│分    │12車道  │        │      │              │
│  │發單）        │      │        │        │      │              │
├─┼───────┼───┼────┼────┼───┼───────┤
│5 │桃監裁罰字第裁│96年5 │國道3 號│同上    │同上  │同上          │
│  │52—ZEP011097 │月22日│樹林收費│        │      │              │
│  │（公警局交字第│08時23│站北向第│        │      │              │
│  │ZEP011097 號舉│分    │11車道  │        │      │              │
│  │發單）        │      │        │        │      │              │
├─┼───────┼───┼────┼────┼───┼───────┤
│6 │桃監裁罰字第裁│96年5 │國道3 號│同上    │同上  │同上          │
│  │52—ZEP011103 │月22日│樹林收費│        │      │              │
│  │（公警局交字第│11時50│站南向第│        │      │              │
│  │ZEP011103 號舉│分    │12車道  │        │      │              │
│  │發單）        │      │        │        │      │              │
├─┼───────┼───┼────┼────┼───┼───────┤
│7 │桃監裁罰字第裁│96年5 │國道3 號│同上    │同上  │同上          │
│  │52—ZEP011148 │月24日│樹林收費│        │      │              │
│  │（公警局交字第│13時20│站北向第│        │      │              │
│  │ZEP011148 號舉│分    │11車道  │        │      │              │
│  │發單）        │      │        │        │      │              │
├─┼───────┼───┼────┼────┼───┼───────┤
│8 │桃監裁罰字第裁│96年5 │國道3 號│同上    │同上  │同上          │
│  │52—ZEP011149 │月24日│樹林收費│        │      │              │
│  │（公警局交字第│14時53│站南向第│        │      │              │
│  │ZEP011149 號舉│分    │12車道  │        │      │              │
│  │發單）        │      │        │        │      │              │
├─┼───────┼───┼────┼────┼───┼───────┤
│9 │桃監裁罰字第裁│96年5 │國道3 號│同上    │同上  │同上          │
│  │52—ZEP011254 │月31日│樹林收費│        │      │              │
│  │（公警局交字第│09時07│站北向第│        │      │              │
│  │ZEP011254 號舉│分    │11車道  │        │      │              │
│  │發單）        │      │        │        │      │              │
├─┼───────┼───┼────┼────┼───┼───────┤
│10│桃監裁罰字第裁│96年5 │國道3 號│同上    │同上  │同上          │
│  │52—ZEP011261 │月31日│樹林收費│        │      │              │
│  │號（公警局交字│12時52│站南向第│        │      │              │
│  │第ZEP011261 號│分    │12車道  │        │      │              │
│  │舉發單）      │      │        │        │      │              │
└─┴───────┴───┴────┴────┴───┴───────┘


司法院資訊處製作；財團法人民間司法改革基金會備份。
